臺北高等行政法院判決　　　　　　　　　　　　　　 九十年度訴字第四三六四號
　　　　　　　　　　　　　　　.
　　原　　　告　甲○○
　　被　　　告　會計師懲戒委員會
　　代　表　人　朱兆銓
　　訴訟代理人　丁○○
　　　　　　　　乙○○
　　　　　　　　丙○○
右當事人間因違反會計師法事件，原告不服會計師懲戒覆審委員會中華民國九十年一
月三日覆審決議，提起行政訴訟。本院判決如左：
　　主  文
原告之訴駁回。
訴訟費用由原告負擔。
　　事  實
一、事實概要：緣原告為執業會計師，受託辦理統盟通運有限公司（下稱統盟公司）
    設立資本額查核簽證案件，經經濟部審查發現受查公司與統雅汽車商行有限公司
    （以下稱統雅公司）、統碩通運有限公司（以下稱統碩公司）、統盈通運有限公
    司（以下稱統盈公司）等四家公司為關係企業，且受查公司及統碩、統盈等三家
    公司之設立資本額查核簽證均委託原告辦理。據受查公司申請設立登記提供之股
    東繳款明細表、資金動用明細表記載，該設立資本於民國（下同）八十二年七月
    二十三日以現金繳足，並於同日支付統雅公司車輛訂金而動用訖，有統雅公司開
    立之統一發票為佐證。惟查統雅公司開立發票當天即將該發票作廢，且當日亦無
    該筆現金入帳，顯見受查公司明知股東並未實際繳納股款，竟分別於會計憑證及
    帳冊記載設立資本額於八十二年七月二十三日以現金繳足，並於同日支付統雅公
    司之車輛訂金而動用訖，於資產負債表為虛偽不實之記載。而原告於八十二年七
    月二十四日之查核報告書卻記載「該公司設立資本總額為新台幣三千萬元整，該
    資金來源確由股東以現金繳足」「經本會計師查核資金動用情形，核與帳載憑證
    相符」。原告依「公司行號申請登記資本額查核辦法」第二條、第四條、第五條
    及「會計師承辦公司行號申請登記資本額查核簽證須知」第三條第一項第二款、
    第四條第二項、第七條、第九條暨其附件等規定查核，即予出具與事實不合之查
    核報告書，案經經濟部以原告涉有違反會計師法第八條及第十七條之規定，爰依
    同法第三十九條及第四十一條規定函請財政部交付懲戒。經被告決議，原告涉嫌
    違反會計師法第八條及第十七條等規定，且原告過去亦曾因資本額查核簽證之疏
    失而受懲戒達九次之多，迄無改善，顯未善盡職責，爰依同法第四十條予以從重
    處分停止執行業務六個月處分。原告不服，聲請覆審，遭決議駁回，遂提起本件
    行政訴訟。
二、兩造聲明：
　(一)原告聲明：覆審決議及原處分均撤銷。
　(二)被告聲明：駁回原告之訴。
三、兩造爭點：被告認定原告涉嫌違反會計師法第八條及第十七條等規定，爰依同法
              第四十條予以從重處分停止執行業務六個月處分，是否適法？
　(一)原告主張之理由：
　　1.原告受託辦理本件受查公司設立資本額查核簽證案件，原告係按有關法令規定
　　　辦理，並未違反或廢弛應盡之義務，當時經濟部覆審簽證資料亦認為無誤，核
　　　發受查公司執照在案（經濟部當時若認簽證不實，則立即送懲，並更正後始發
　　　執照），事後可能因國稅局查受查公司利益輸送或逃漏稅，發覺發照後股東同
　　　意與賣方協商解除契約方式以達逃漏稅目的，經濟部圖脫責任，將原告移送懲
　　　戒，原告遭被告懲戒，提起覆審，亦遭決議駁回，是故提起本件行政訴訟。
　　2.原告受託辦理受查公司設立資本額查核簽證案件，係按有關規定辦理，並未違
　　　反或廢弛應盡之義務，乃會計師覆審委員會決議書事實欄將主要事實敘述錯誤
　　　，導致其所作成之理由裁決，均顯屬違誤：
　　　(1)查該決議書事實欄所載：「．．．惟查統雅公司開立發票當天即將統一發票
　　　　作廢，且當日亦無該筆現金入帳。」為明顯巨大之錯誤敘述。覆審委員會不
　　　　但未審查受查公司當天即將統一發票退回作廢之確實證據何在，而且將卷內
　　　　有簽證後第四天作廢之證據又不屑一顧。
　　　　證據一：現金收入傳票第0000000號傳票，民國八十二年七月二十
　　　　　八日，證明非當日（八十二年七月二十三日）退回發票作廢。
　　　　證據二：統雅公司與受查公司於民國八十二年七月二十六日以協議書協議
　　　　　暫時取消此筆交易，七月二十六日以前二十三日（當日）不可號退回發票
　　　　　予以作廢。
        證據三：民國八十二年七月二十六日受查公司全體股東同意暫時取消此筆
          交易，故退回發票予以作廢，應在七月二十八日而非開立發票之七月二十
          三日當日作廢。
        證據四：受查公司致經濟部申復書，除敘明訂金收回後存放公司外，係七
          月二十八日取消此筆交易退回訂金。
　　　(2)尤有甚者，受查公司民國八十二年七月二十三日付曳引機訂金於翌日（二十
        四日）交來事務所簽證時，其簽證應備資料包括統一發票，仍在原告手，如
        何當天（七月二十三日）即予作廢？簽證後取消交易，原告本不知情，非關
        簽證不實。查以上證據有私文書及公文書為憑，應非為受查公司偽造，覆審
        決議應予採信，否則應敘明不採信之理由，若係受查公司偽造私文書及公文
        書，何以不針對受查公司前開一至四項證據，將受查司移送法辦？
      (3)至於出資當天是否繳納現金，原告翌日簽證審其應備之資料，其中收支傳票
        有負責人加章，為恐不實並由負責人簽名，以負確實收得股東股款之責，又
        受查公司負責人亦係收訂金開立發票之統雅公司負責人，原告依據應備資料
        追溯評估予以簽證，有據有證，並無不當，原告應無過失行為。查原告依據
        「行號申請登記資本額查簽證須知」之規定辦理，辦理之後受查公司事後之
        動作，非關簽證不實，應無違反會計師法而不應接受懲戒情事。
      (4)至於事實欄後段提到原告過去曾因資本額查核簽證之疏失，受懲戒達九次之
        多，顯未善盡職責為審查依據，亦屬不當。查原告自民國四十年執業，迄今
        屆滿五十年久，簽證資本額查核報告件數為全國會計師中名列前茅，已達數
        十萬件之多，有經濟部資料可憑，縱稱有九件疏失筆誤，其機率僅為數十萬
        分之九，倒不如經濟部層層主管簽核發出移送懲戒文，將訂金付出三千零五
        萬元一再說是三千萬元，將第四日取消交易作廢發票錯認當日作廢之機率之
        大，亦不如被告十五位委員共同決議亦將車輛訂金三千零五萬元照經濟部抄
        為三千萬元及認定當日將發票作廢其機率之高比例遠超過原告之機率。現以
        過去五十年間曾有疏失筆誤，因而從重處分，實為不當。
      (5)原告簽證毫無瑕疵，毫無錯誤：
        原告查核簽證統盟公司八十二年間公司設立資本額，符合「公司行號申請登
        記資本額查核辦法」之規定，原告按「會計師承辦公司行號申請登記資本額
        查核簽證須知」辦理。原告簽證既無瑕疵，亦無錯誤，尤未缺少任何文件；
        苟有瑕疵及錯誤、缺任何文件或筆誤，經濟部商業司在程序上必定書面查詢
        某項有瑕疵或某項有何錯誤，即使缺少任何文件或文句之解釋，也會逐筆命
        令答復、命令補正，如發現簽證不符前開辦法任何條文，亦會立即移送懲戒
        。本件簽證送件後，未獲經濟部商業司之通知命令答復、更正、補正或補件
        ，而即發出公司執照，則原告簽證應無瑕疵，尤無錯誤。
   　 (6)依據前開查核簽證辦法中新規定「會計師查核情形」重要條文說明，查簽毫
        無錯誤：
        查核辦法重點條文為「關於會計師查核情形」見第五條第二段尾稱「股款如
        已動用，應列表說明其用途，必要時主管機關要求加附動用憑證影本。」原
        告均依規章照辦，將該公司交來資金動用憑證統一發票於簽證當日核對發票
        及預購合約書、總分類帳、現金收支傳票無誤後，一併影印一式二份，分別
        加附於查核報告書及工作底稿。其次為查核辦法中規定「查核報告記載事項
        」，但應注意尾段之但書「第一項第六款所稱查核簽證日期，係指查核工作
        完成之日，但簽證應予資產負債表結帳之翌日起，金融機關當日營業終止時
      　始得為之。」翌日簽證係第二天書面審查簽證，是股東出資日支付預購車輛
      　訂金之第二天辦理查核簽證，亦即第二天該公司始將必備資料包括資金動用
      　憑證統一發票等文件，送來原告之事務所，因此出資第二天，一切資料（包
        括統一發票）尚在原告案上，顯然不可能如被告所認定之「於開立發票當天
        將發票作發」。且第二天簽證前約一小時曾經指派原告之事務所同仁，約該
        公司會計小姐陪同找該公司負責人，說明傳票收支情形若是確實，請在蓋章
        處補加親筆簽名以示負責，以證其實。是第二天原告尚持有負責人親自簽名
        之傳票以及統一發票，何來當天發票作廢之情事？此係翌日第二天書面查核
        簽證經過，若係當天簽證，原告當天必會親往該公司盤點現金登記面額一千
        元者幾何，五百元者幾何，一百元者幾何，銀行營業時間即送存銀行。既前
        開查簽辦法規定「翌日為之」，即係第二天書面審查，經濟部亦認定符合前
        開查簽辦法之規定而發出執照，是故簽證並未違前開查核辦法，彰彰明甚。
　　　(7)「公司行號申請登記資本額查核辦法」第五條中段詞不達意，非簽證不當：
　　　　第五條中段明載「其」有送存銀行「者」應核對存款憑證；如係以票據等方
　　　　式存匯轉發「者」，應查核已否兌現。股款如已動用應列表說明其用途，必
　　　　要時主管機闢得要求加付動用憑證影本。」本條應加但書「股款動用前必須
　　　　先送存銀行。」或「現金股款收取當日不得動用」。本案係條文訂定不周全
　　　　。如加但書即不愁無外來憑證，亦不生本案之疑竇，木案不能因條文詞不達
　　　　意而認簽證不當。
　　　(8)原告同樣情節三件訴訟，均在本院審理，可證明簽證符合規定：
        除本案外，有九十年度院百審四股第○四三六三號查簽統盈公司及九十年度
        院百審三股訴字第○四三六二號查簽統碩公司，連同本件三件，完全雷同。
        三件全未接獲經濟部商業司之查詢、更正、補正或補件通知即核發執照，何
        以三件全通過？乃三件全符合前開查簽辦法，毫無錯誤。設若簽證不當，則
        三件中當時至少應會有一件被發覺錯誤，看出瑕疵。既三件同樣通過，係全
        是符合前開查核辦法之規定，亦即未違反會計師法，顯見原告並無若何不當
        。
　　3.覆審決議書理由不當：
　　　(1)覆審決議理由一僅係敘述應依據有關規定辦理，本件受查公司提供合於「公
        司行號申請登記查核辦法」及「會計師承辦公司行號申請登記資本額簽證須
        知」之重要文件，原告非出具與事實不合之查核報告，覆審決議亦未敘明何
        者違反會計師法，何者不當行為，何者違反或廢弛業務上應盡之義務，非當
        無詳盡之記載，尤無片語之說明，認定草率，原告非依規定辦理顯然成立。
  　　(2)覆審決議理由二認公司明知股東並未實際繳納款等信口空言，但如何證明明
        知？如何證明實際未繳納股款？如何證明於資產負債表為虛偽不實之記載？
        如何證明未依右開「公司行號申請登記資本額查核辦法」等規定辦理？原告
        依據受查公司提供合情合理之證件，據以查簽「與帳載憑證相符」即非具與
        事實不合之查帳報告，符合前開有關法令規定辦理，自無嚴重違反或廢弛業
        務上應盡義務之情事。是故經濟部認定查核報告無誤，據以發給執照。
　　　(3)覆審決議理由四（一）乃資本額查核之基本知識，原告於查核股東繳納股款
        明細表時，不但就帳冊憑證等各項必備資料查明股東姓名、金額、繳納股款
        日期、說明資金用途，而且將負責人簽章之傳票憑證帳冊等影本保存於工作
        底稿內，是原告在在依規定辦理，顯無不合或損越情事。
　　　(4)覆審決議理由四（二）引用臺灣高雄地方法院八十六年訴字第二一四二號刑
　　　　事判決為依據。按受查公司提供民國八十二年七月二十三日之一切有關簽證
　　　　資本額之必要憑證資料於翌日交來查簽，原告書面審核查其必要之憑證資料
　　　　符合有關法令規定，因無法令依據於受託查簽前（七月二十三日）先前往受
　　　　查公司盤點當日庫存現金，因庫存現金昨日業已付出，翌日只有追溯評估，
　　　　又股東當日繳納股款，當日動用亦無法令之限阻。至於臺灣高雄地方法院八
　　　　十六年訴字第二一四一號刑事判決以受查公司負責人等「明知不實事項而填
　　　　製會計憑證及記入帳冊」，其理由明載「訊據被告三人均矢口否認犯行」，
　　　　且該判決未依法調查被告之自白是否與事實相符，且未調查卷內受查公司八
　　　　十五年十月五日致經濟部申復書，取消該筆交易後，該款項即存公司直到同
　　　　年八月九日，顯然收得股東股款，故有買曳引車之現金。又該刑案應判重刑
　　　　而從輕發落，受查公司之被告雖不上訴，但不能抹殺矢口否認未繳納股款，
　　　　否則明知不實事項作製會計憑證及帳冊之事實，是在在證明有現金繳足股款
　　　　，否則上開證據一至四是否為偽造文書？判決既以發票當天即將發票作廢為
　　　　依據，故該判決是否適當，明眼人自知。次查，前開判決係依公司法第九條
　　　　為依據，但第九條後段明載「前三項裁判確定後由法院檢察署通知中央主管
　　　　機關撤銷登記」則檢察署是否已通知？通知中央什麼機關？查經濟部確有此
　　　　判決，經濟部為何不辦撤銷登記？不撤銷登記之原因何在？被告十五位委員
　　　　，會計師懲戒覆審委員會十位委員均曾閱過上開判決，據以作懲戒之決議，
　　　　二十幾位委員有無依據公司法第九條後段及相關法令予以查究？有何不查究
        之理由？若認非管轄範圍亦應移轉查究。再查，任何公司均經會計師資本額
        查核簽證經濟部復審據以發照，無執照不得營業，執照撤銷更不得營業，若
        有執照原未撤銷，即證明執照上資本額為實在，受查資本額為原告所簽證，
        是反證簽證無誤，受查公司迄今尚依據原告簽證之資本額在營業中。經濟部
        原已簽證實在，故發給受查執照，又因簽證屬實，移懲不當，故不辦理撤銷
        登記。
    4.統一發票作廢日期對原告關係重大，如果民國八十二年七月二十三日開立統一
　　　發票日期當日，就將統一故票作廢，亦即顯示未繳納股款未付訂金，則原告百
　　　分之百廢弛業務，違反會計師法。現查當天未將統一發票作廢，亦即各股東繳
　　　納股金，不夠付訂金，由股東墊借五萬元，取得統一發票翌日（二十四日）將
　　　統一發票連同其他必備之資料持來原告處辦理簽證，原告據以影印附存工作底
　　　稿等有關規定辦理查簽，並比照法院要證人加寫切結書方式，由公司負責人在
　　　已蓋章處加上簽名，已優予查核準則之規定，故毫無嚴重違反及廢弛業務上應
　　　盡義務情事。
    5.查原告本件資本額查簽證係於八十二年七月二十四日查核，而被告依經濟部根
　　　據臺灣高雄地方法院八十六年度訴字第二一四二號刑事判決書而將原告移送懲
　　　戒，相距已四年之久，亦即查核報告書經濟部收件後，認原告所查簽符合「公
　　　司行號申請登記資本額查核辦法」相關條款之規定，認無疏失發給執照；但於
　　　四年後，高雄市國稅局因他公司逃漏稅款之株連，由經濟部依該判決始認原告
　　　有疏失之嫌而移送懲城，但簽證當時之查核報告書，係根據該公司提供之會計
　　　憑證帳冊等必須資料就資料書面審查，既然經濟部認符合各相關規定發給公司
　　　執照，則追查逃漏稅即可，並無懲戒原告之必要。若經濟部認有不符上開查核
　　　辦法應不發執照，而立即移送懲戒，不應拖延四年之久。另被告竟於四年後以
　　　該判決理由將八十二年七月二十八日作廢發票誤用為同年月二十三日所開發票
　　　當天作廢作為依據，移送懲戒，原告在同年月二十四日查簽當時焉能預知同年
　　　月二十八日統盟公司取消交易將發票退回作廢之舉，苟原告得知統盟四天後之
　　　行為，豈非大羅神仙？
    6.被告於原告簽證四年後以台灣高雄地方法院八十六年度訴字第二一四二號刑事
　　　判決為由，認原告四年前（民國八十二年間）簽證不實顯無荒誕：
　　　(1)前述判決係八十二年間查核簽證，四年後因國稅局認其母公司統雅汽車商行
　　　　有限公司逃漏稅款，該公司負責人偽供開立發票，當天即將發票作廢，但任
　　　　何至愚之人均不能認同。因當天開立之發票當天作廢，有何用意？有何效
　　　　果？不如不開。當日開發票當日作廢，翌日（第二天）查核簽證何來統一
　　　　發票據以證明資金動用。該統一發票係三聯式，若作廢必須三聯全部作廢
　　　　，缺一不可，但統一發票正副兩本翌日尚存原告之事務所。若為求達逃漏
　　　　稅之目的，無當日作廢之必要，只需在當月份月底前作廢，均不影響其逃漏
　　　　稅款，因營業稅之申報期為在下個月之五號至十五號均可申報，只需在當月
　　　　月底將發票作廢，下個月五日至十五日將正副聯及存根聯訂妥作發報銷即可
　　　　，不留痕跡，何需當日作廢？按「犯罪事實應依證據認定之」，所謂證據，
        應係積極證據即查核簽證不符合前開查核辦法之證據為依據。
　　　(2)另被告將原告於四年後移送懲戒為不當：
　　　　本案係四年後國稅局查得案外關係公司統雅汽車商行有限公司諸多現金有作
　　　　不可告人之運轉，是經營地下錢莊放高利貸抑係走私？不得而知；只查得將
　　　　本案受查公司及其他數家公司所交現金以不予入帳、不予申報方式逃漏營業
　　　　稅及當年度之所得稅，國稅尚將之移送法辦，而有高雄地方法院八十六年度
　　　　訴字第二一四二號判決，該案判決理由不外二點：該案被告矢口否認犯行
　　　　，但引用事後不利於被告之公文書。但獨認定該被告統雅公司自白所開收
　　　　取三家車輛訂金統一發票三張全係當日作廢。本案被告據以移送懲戒，其實
　　　　無移送懲戒之必要，乃係原告曾有犯上重話「志剛兄養了些飯桶，訂金三千
　　　　零五萬元，經濟部看成三千萬元」。導致所簽三件雖同因前開二一四二號判
　　　　決移懲，故意不一併移懲，而分別三案各懲停業六個月共十八個月。三案三
　　　　家公司股東大同小異，係母公司統雅公司之子公司同一案情，若係刑案應一
　　　　事不再理！上開二一四二號判決內被告之自白未調查是否與事實相符，統一
　　　　發票當日作廢不但翌日無資金動用之憑證，不能達增設三家子公司之計劃，
　　　　而且逃漏稅只需月底作廢即可，無當日作廢之必要。又三家公司所收三張統
　　　　一發票若全係當日作廢，無法解釋其原因其用意及其目的何在？是故該二一
　　　　四二號判決雖可為本案之參考，而非積極證據，積極證據係被告查核報告書
　　　　那一項、那一條、那一頁、那一段，是否違反「公司行號申請資本額查核辦
　　　　法」一至五條之那一條？故四年後移送懲戒為不當。
　　7.就被告答辯，反駁如下：
　　　(1)被告答辯理由1.(1)一節，原告係按前項查核辦法相關條文查報說明繳納股款
　　　　種類是現金，動用情形及用途為車輛訂金，係書面審查，符合規定，非不合
　　　　理，若是項查核報告有瑕疵或不合理，經濟部為何不予收件時移送懲戒？
      (2)被告答辯理由1.(2)一節，所謂原告所提統盟公司取消交易議書等資料之相關
        證據，被告認係公司自行製作之內部憑證，不足證明一切，但原告認除非有
        利益輸送偽造文書等刑責，否則一切有效，故經濟部當時亦予認定股東以現
        金繳納股款，又全數支付亦未必觸法，若經濟部不認定，何以不在公司登記
        收件時，即不予認定？
      (3)被告答辯理由1.(3)一節，被告所引用之判決認當日即統一發票作廢是無證據
        之錯誤敘述，該統一發票係於查核簽證後第四日作廢，且有該公司事後提示
        八十六年九月二十八日現金收入傳票取消預購收回訂金三千零五萬元傳票及
        說明此筆交易股東意見分歧取消原約之協議書，連同股東同意書為證，事後
        並將各情向經濟部呈報，有卷內申復書可憑，被告各層既不察閱，亦不採信
        ，亦不說明不採信理由，居心懲罰，殊欠事理。又被告稱該公司於相關會計
        憑證帳簿上載示「以現金繳足」，該公司應有於資產負債表上為虛偽不實之
        記載；被告認縱為屬實，亦係該公司甘冒偽造文書刑責，但被告連同原告均
        無從察覺其偽造文書之行為，則原告查核簽證當時應無疏失。
　　　(4)被告答辯理由1.(4)一節，所謂「該公司於會計帳簿上偽作不實記載之事實證
　　　　明確」，被告何以能證明？徒託空言，無從採信，既依規定審查必須之資料
　　　　，則股款繳納真實與股款動支之合理性及存在性，最少在查簽時，任何人均
　　　　不置疑，否則經濟部早飭更正。
　　　(5)關於被告答辯理由中之2.(1)(2)與前述重疊，均無具體內容及事證．空洞無據
　　　　，在在與原告就實際依法查簽並無違誤有任何關連，其中3.原告執業屆滿五
　　　　十年，數十萬件中雖有九件遭懲，但大多為事務所同仁筆誤，疏未校對而薄
　　　　懲警告或申戒，因非關本寨，故簡略辯駁，俾正視聽。
    8.被告遽認原告涉嫌違反會計師法第八條及第十七條規定，顯有未當。查會計師
　　　法第八條規定：「會計師執行業務事，應分別為業務事件主管機關法令之規定
　　　辦理。」同法第十七條規定：「會計師不得對於指定或委託事件，有不正當行
　　　為或違反或廢弛其業務上應盡之義務。」查原告原擔任公立機關會計主管，於
　　　民國四十年開始執行會計師業務，至今已屆滿五十年，所承辦業務均遵照主管
　　　機關法令之規定辦理，並無隕越，尤無有不正當之行為違反或廢弛業務上應盡
　　　之義務，原告既無上述第八條及第十七條規定違反之行為，自非被告所稱有違
　　　反會計師法之情形。被告主張既無確實事證以證其實，原告則無公司法第三十
　　　九條所定一至六款之情形，被告遽行以同法第四十條第三款懲戒原告，顯有不
　　　當，尤不無曲解法令及玩法之嫌。
　　9.被告故意矇混視聽、落井下石且從重懲戒亦不當：
  　　(1)被告在三案中均以商業會計法呈庭，引用第九條認定收取現金不得超過一百
        萬，收三千萬現金為違商業會計法，藉以證明原告簽證不當，前面兩案九十
        年訴字第四三六二號及四三六三號全被矇混，致原告敗訴，惟查第九條內容
        係「商業之支出超過一定金額以上者．．．」係指商業之「支出」「末含蓋
        商業之收入」，又該法之罰則中未明訂違反第九條之罰則，尤以該條文係民
        國八十四年十月修正，八十五年一月一日起實施，本案為八十二年間事，足
        證落井下石，矇混視聽。
　　　(2)被告無權亦無資格認原告前有九件警告、申戒停業兩個月等處分而對本案加
　　　　重懲處，為何前面九案都未加重懲處，到本案始加重懲處？法官係憲法保障
　　　　之合法職權可加重懲處，被告無加重懲處之資格，被告不可冒充法官加重懲
　　　　處，冒充法官是違法。被告更不能隨心所欲任意懲處，報載上市公司財務簽
　　　　證，影響股票族千萬人權益，只懲四個月，原告所簽微不足道，並因而為國
　　　　稅局增加財源，卻分三案各懲停業六個月共十八個月，不知被告心中是何樣
　　　　一把尺！
　(二)被告主張之理由：
　　1.關於原告列舉諸多證據證明該公司於繳納設立出資額當日（八十二年七月二十
　　　三日）是否以現金繳納股款，且同日是否確將全數股款作為預購車輛之預付款
　　　乙節：
　　　(1)按資本額查核辦法第一條及第五條規定，會計師受託辦理設立資本額之查核
　　　　簽證，應查核現金繳納股款或借入情形，若已動用者，應說明其用途。上開
　　　　規定主要規範會計師應查核公司設立資本額之股款繳納種類、動支情形及其
　　　　用途是否合理。
　　　(2)原告於覆審及行政訴訟之理由重覆陳稱其已依資本額查核辦法相關規定，審
　　　　其應備之資料，並追溯評估股東出資當日係以現金繳納，且於當日將全數股
　　　　款支付統雅公司作為預購車輛訂金，且於簽證日後第四日（八十二年七月二
　　　　十八日）統雅公司與該公司股東協議取消此筆交易，上開事實有現金收入傳
　　　　票、資金動用明細表、股東繳納股款明細表、統盟公司股東同意取消交易之
　　　　協議書及同意書，及統雅公司所開立預收車輛訂金之統一發票收執聯影本可
　　　　稽等云云，查原告所提相關證據均係公司自行製作之內部憑證，縱有雙方協
　　　　議書及同意書或統一發票影本，惟統盟公司與統雅公司之負責人相同，雙方
　　　　互為關係企業，其所簽訂相關協議或開立、作廢統一發票等，不足以證明該
　　　　公司於設立出資當日，其股東業以「現金繳納股款」，且「全數支付」予統
　　　　雅公司。
　　　(3)又依臺灣高雄地方法院八十六年度訴字第二一四二號刑事判決書所載，統盟
　　　　公司之設立資本額，股東並未實際繳納，且統雅公司負責人亦稱於開立發票
        當日，旋即將發票作廢，當日並無該筆現金入帳，而該公司卻於相關會計憑
        證帳簿上載示「以現金繳足」，是以，統盟公司應有於資產負債表上為虛偽
        不實之記載。
　　　(4)由上開事證觀之，統盟公司於會計帳簿上偽作不實記載之事證明確，會計師
　　　　於執行該公司設立資本額簽證時，除應審酌公司傳票及相關帳簿憑證以確保
　　　　交易入帳之正確性外，更應查證股款繳納之真實性與股款動支之合理及存在
　　　　性，其有賴於可信度較高之外來憑證，如銀行對帳單、存摺或存款憑證等，
　　　　以證明設立資本額當日確有現金繳入，且於當日動用訖，以符資本額查核辦
　　　　法所規範之要旨。會計師亦應於工作底稿完整記載所執行之查核程序，以證
　　　　明已妥適查證上開事項之真實性。原告未能就現金股款之繳入及動支提出具
　　　　體證明，反一再就統雅公司統一發票之開立及作廢日期，作為統盟公司預付
　　　　車輛訂金交易確係以現金收訖或退還之佐證依據，其所述核不足採且有模糊
　　　　本案焦點之嫌。
　　2.關於原告指稱會計師懲戒覆審委員會如何證明統盟公司「明知」股東並未實際
　　　繳納股款乙節：
　　　(1)查本案會計師懲戒覆審委員會決議書部份內容，係摘錄臺灣高雄地方法院八
　　　　十六年八月十三日八十六年度訴字第二一四二號刑事判決書，以統盟公司負
　　　　責人明知為不實之事項，而填製會計憑證及記入帳冊，具體求處有期徒刑五
　　　　個月，合先敘明。
　　　(2)會計師之責任在於查核統盟公司設立資本額之繳納及動支等情事之真實性與
　　　　正確性，自應於查核時蒐集足夠及適切之證據，以證實股東是否實際以現金
　　　　繳納股款，原告無法提出股東繳納股款之直接具體證明，其要求會計師懲戒
　　　　覆審委員會提出統盟公司明知股東未實際繳納股款之證明，僅顯示其藉故卸
　　　　責。
　　3.關於被告對原告疏失予以從重處分乙節：
　　　(1)按會計師法第四十條規定：「會計師懲戒處分如左：．．．三、停止執行業
　　　　務二月以上、二年以下。．．．」
　　　(2)查原告歷年因資本額查核簽證疏失而受懲戒並公告確定者達九次之多，原告
　　　　卻稱其疏失案件量，僅佔所簽同類案件數十萬件中之九件，以會計師係屬一
　　　　專業且具高公信力之行業，自不能以一般標準衡量，原告未能反省其所涉疏
　　　　失，反認其重覆所犯疏失案量，僅佔其簽證案件量之極少數，實有違會計師
　　　　應善盡專業職責之義務，被告爰依法從重處分決議尚無違誤。
　　理  由
一、按「會計師執行業務事件，應分別依業務事件主管機關法令之規定辦理。」、「
    會計師不得對於指定或委託事件，有不正當行為或違反或廢弛其業務上應盡之義
    務。」、「會計師懲戒處分如左：一、‧‧‧。三、停止執行業務二月以上，二
    年以下。」會計師法第八條、第十七條、及第四十條第三款分別定有明文。次按
    「公司行號申請登記資本額之查核，依本辦法之規定。」、「會計師出具資本繳
    足之查核報告書應分別載明股款種類（現金、債權轉入、合併增資、盈餘、公積
    或其他財產）之數額及發行股數及資本額，‧‧‧。現金及債權轉入之股款，應
    查核該股款繳納或借入情形，‧‧‧股款如已動用應列表說明其用途。」亦為「
    公司行號申請登記資本額查核辦法」第一條及第五條所明定。
二、本件原告受託辦理統盟公司及其關係企業統碩、統盈公司設立資本額查核簽證案
    件。經經濟部審查，認統盟公司申請設立登記提供之股東繳款明細表、資金動用
    明細表記載，該設立資本於八十二年七月二十三日以現金繳足，並於同日支付統
    雅公司車輛訂金而動用訖，惟查統雅公司開立發票當天即將該發票作廢，且當日
    亦無該筆現金入帳，顯見統盟公司於資產負債表為虛偽不實之記載。而原告於八
    十二年七月二十四日之查核報告書卻記載「該公司設立資本總額為新台幣三千萬
    元整，該資金來源確由股東以現金繳足」「經本會計師查核資金動用情形，核與
    帳載憑證相符」，出具與事實不合之查核報告書，原告涉有違反會計師法第八條
    及第十七條之規定，爰依同法第三十九條及第四十一條規定函請財政部交付懲戒
    。經被告決議，依同法第四十條予以從重處分停止執行業務六個月處分等情，有
    經濟部八十七年一月二十一日經（87）商字第八六二一四九○一號函、會計師懲
    戒覆審委員會決議書、會計師懲戒委員會決議書附卷可稽，且為兩造所不爭執，
    堪信為真實。
三、原告主張統盟公司於八十二年七月二十三日以現金三千萬元（實係三千零五萬元
    ，下同）繳足，而後付統雅公司車輛訂金，原告同年月二十四日簽證當日係符合
    「公司行號申請登記資本額查核辦法」及「會計師承辦公司行號申請登記資本額
    查核簽證須知」之規定辦理，辦理之時毫無瑕疵；該公司與統雅公司事後之利益
    輸送，逃漏稅捐等情節與原告無涉，又受查公司申請公司登記後，因國稅局查其
    逃漏稅而稱當日即將購車訂金統一發票作廢之情與事實不符，並非當天將統一發
    票作廢，事實上是簽證日後第四日（七月二十八日）將統一發票作廢，此有八十
    二年七月二十八日收入三千萬元股東傳票、預付車輛訂金傳票及退回訂金傳票為
    證，伊係依據受查公司所提出之統一發票、收支傳票帳冊憑證及其他必備文件資
    料審核無誤，據實辦理簽證充當發給執照之初審，乃依法令規定辦理簽證，並無
    違反或廢弛業務上應盡之義務云云。
四、查原告於其簽證之八十二年七月二十四日查核報告書第二點敘明受查公司設立資
    本總額為三千元萬元整，第三點亦載明該資金來源確由股東以現金繳足，第四點
    則載明該公司於八十二年七月二十三日設立資本三千元萬元整，並於八十二年七
    月二十三日動用訖，係支付公司車輛訂金，第五點載明經本會計師查核資金動用
    情形，核與帳載憑證相等。惟查：
  (一)依資本額查核辦法第一條及第五條規定，會計師受託辦理設立資本額之查核簽證
    ，應查核現金繳納股款或借入情形，若已動用者，應說明其用途。上開規定主要
    規範會計師應查核公司設立資本額之股款繳納種類、動支情形及其用途是否合理
    。統盟公司負責人楊培熙因本件設立資本額不實，業經臺灣高雄地方法院八十六
    年八月十三日八十六年度訴字第二一四二號刑事判決有罪確定，該判決事實欄明
    載：「楊培熙係統雅汽車商行有限公司（下稱統雅公司）董事長，於民國八十二
    年間，楊培熙設立資本額新台幣（以下同）三千萬元之統盟通有限公司（下稱統
    盟公司）並擔任負責人，統盈通運有限公司以其妻林秀美為負責人，統碩通運有
    限公司以統雅公司員工黃尚斌為負責人，四家均為關係企業，三人共同基於虛設
    公司之犯意，明知公司應收之股款，股東並未實際繳納，竟分別於會計憑證及帳
    冊上，記載設立資本額分別於八十二年七月二十三日、同年九月二十一日以現金
    繳納，並於同日支付統雅公司之車輛訂金而動用訖，統雅公司負責人楊培熙卻於
    開立發票當天即將該發票作廢，且當日亦無該筆現金入帳，統盟、統盈、統碩三
    家公司之設立資本於八十二年七月二十三日、同年九月二十一日並未支付統雅公
    司之車輛訂金，卻於資產負債表為虛偽不實之記載，而使不知情之經濟部人員核
    准上開三家公司設立」等語。依上該判決顯示，統盟公司之股款並未繳足，亦未
    支付統雅公司之車輛訂金，原告並未依「公司行號申請登記資本額查核辦法」規
    定，查明股款繳納及其動用情形，即於查核報告書敘明受查公司資本額確由股東
    以現金繳足，並於同日動用訖，非明知亦有重大過失，要無疑義。
  (二)原告所提現金收入傳票、資金動用明細表、股東繳納股款明細表、統碩公司股東
    同意取消交易之協議書及同意書，及統雅公司所開立預收車輛訂金之統一發票收
    執聯等證據，均係公司自行製作之內部憑證，縱有雙方協議書及同意書或統一發
    票影本，惟統盟公司之負責人楊培熙亦為統雅公司負責人，雙方互為關係企業，
    其所簽訂相關協議或開立、作廢統一發票等，不足以證明該公司於設立出資當日
    ，其股東業以「現金繳納股款」，且「全數支付」予統雅公司。次查，統盟公司
    與統雅公司所簽訂預購合約書簽章欄已有兩家公司負責人均係楊培熙之簽章，原
    告執以簽證，應無不知之理，而原告竟諉稱其係於簽證後始知楊培熙係兩家公司
    負責人云云，益證其非明知，即係重大過失至明。
  (三)原告主張統盟公司向統雅公司預購車輛訂金係三千零五萬元，而指摘經濟部層層
    主管簽核發出移送懲戒文，將訂金付出三千零五萬元一再說是三千萬元云云；但
    查，原告於八十二年七月二十四日簽證之查核報告書第二點及第四點，均明載設
    立資本新台幣參仟萬元正，足見經濟部移送懲戒相關公文固有誤植資本額之處；
    惟亦益證原告為本件簽證時，未詳核統盟公司資本額之事實自明，身為簽證會計
    師竟對於公司設立資本額有所誤載，自難辭簽證查核過失之責，尤無執此指摘相
    關機關未予核對之理。
  (四)統盟公司於會計帳簿上偽作不實記載之事證，業經臺灣高雄地方法院八十六年度
    訴字第二一四二號判決確定，會計師於執行該公司設立資本額簽證時，除應審酌
    公司傳票及相關帳簿憑證以確保交易入帳之正確性外，更應查證股款繳納之真實
    性與股款動支之合理及存在性，其有賴於可信度較高之外來憑證，如銀行對帳單
    、存摺或存款憑證等，以證明設立資本額當日確有現金繳入，且於當日動用訖，
    以符資本額查核辦法所規範之要旨。會計師亦應於工作底稿完整記載所執行之查
    核程序，以證明已妥適查證上開事項之真實性。
五、綜上所述，統盟公司負責人楊培熙明知股東並未實際繳納股款，竟分別於會計憑
    證及帳冊記載設立資本額於八十二年七月二十三日以現金繳足，並於同日支付統
    雅公司之車輛訂金而動用訖，於資產負債表為虛偽不實之記載。而原告明知為交
    易之兩家公司同一負責人，竟於同年月二十四日之查核報告書記載「該公司設立
    資本總額為三千萬元整，該資金來源確由股東以現金繳足」、「經本會計師查核
    資金動用情形，核與帳載憑證相符」，顯未依「公司行號申請登記資本額查核辦
    法」第二條、第四條、第五條及「會計師承辦公司行號申請登記資本額查核簽證
    須知」第三條第一項第二款、第四條第二項、第七條、第九條暨其附件等規定查
    核，即予出具與事實不合之查核報告書，核有嚴重違反或廢弛其業務上應盡義務
    之情事。會計師懲戒委員會以原告違反首揭會計師法第八條及第十七條規定，依
    同法第三十九條及第四十條第三款規定予以停止執行業務六個月處分，並無不合
    。會計師懲戒覆審委員會決議予以維持，亦無違誤，原告仍執前詞，訴請撤銷，
    為無理由，應予駁回。
六、本件法律關係及事實己臻明確，兩造其餘攻擊防禦方法及所提證據，核與前開論
    斷結果無礙，爰不逐一論究，併此敘明。
據上論結，本件原告之訴為無理由，爰依行政訴訟法第九十八條第三項前段，判決如
主文。
中　　華　　民　　國　　　九十一　　年　　　六　　　　月　　　十三　　　日
                            臺 北 高 等 行 政 法 院  第六庭
                                           審 判 長  法  官  林樹埔
                                                     法  官  曹瑞卿
                                                     法  官  闕銘富
右為正本係照原本作成。
如不服本判決，應於送達後二十日內，向本院提出上訴狀並表明上訴理由，如於本判
決宣示後送達前提起上訴者，應於判決送達後二十日內補提上訴理由書（須按他造人
數附繕本）。
中　　華　　民　　國　　　九十一　　年　　　六　　　　月　　　十四　　　日
                                                     書記官  吳芳靜
